【裁判字號】    95,中簡上,427
【裁判日期】    950921
【裁判案由】    竊盜
【裁判全文】
臺灣臺中地方法院刑事判決           95年度中簡上字第427號
上  訴  人
    即
被      告  乙○○
輔  佐  人
即被告之父  甲○○
上列上訴人即被告因竊盜案件，不服本院臺中簡易庭九十五年度
中簡字第一五四二號中華民國九十五年六月二十二日第一審簡易
判決（聲請案號：臺灣臺中地方法院檢察署九十五年度速偵字第
二一九五號），提起上訴，本院管轄之第二審合議庭判決如下：
    主    文
上訴駁回。
    事    實
一、乙○○因所使用之行動電話機損壞，為圖小利，竟意圖為自
    己不法之所有，於民國九十五年五月二十九日下午九時三十
    分許，進入位於臺中縣大里市○○路○段四八０號之「燦坤
    ３Ｃ」商店內，以購買ＰＤＡ為由要求店員黃裕瑋取出ＰＤ
    Ａ供其觀看，並乘店員黃裕瑋疏於注意之際，竊取所欲購買
    之ＡＣＥＲ廠牌、型號Ｎ三００之ＰＤＡ（個人行動助理）
    一台（價值新台幣一萬三千九百元），並將之放在口袋中，
    得手後，欲離開該商店時，為店員黃裕瑋發現報警後，即當
    場為警查獲。
二、案經臺中縣警察局霧峰分局報請臺灣臺中地方法院檢察署檢
    察官聲請簡易判決處刑。
    理    由
一、訊據上訴人即被告乙○○（下稱被告）固不否認有於上揭時
    、地，乘證人黃裕瑋疏於注意之際，將上揭ＰＤＡ一台拿取
    後並放入口袋，且於欲離開現場時，經證人黃裕瑋發現而報
    警查獲等情，惟辯稱：本案是與店家之間的誤會，伊當日有
    準備要付款，但是店家已經報警，事後已經與店家達成和解
    ，願意付錢了事；又伊有睡眠障礙、焦慮、憂鬱症等精神疾
    病，曾至醫院及南投縣之草屯療養院治療，於九十五年五月
    二十九日下午八時三十分至下午九時之間有服藥，吃藥之後
    精神不是很好，到了燦坤3C商店才會拿了上揭ＰＤＡ云云。
    經查：
（一）被告於上揭時、地，乘證人黃裕瑋疏於注意之際，將上揭
      ＰＤＡ一台拿取後放入口袋，而於欲離開現場時，為店員
      發現而報警等情，業據證人黃裕瑋於警詢中證述綦詳（見
      警卷第九頁、第十頁），並有臺中縣警察局霧峰分局搜索
      、扣押筆錄、贓物認領保管單及現場照片五張在卷可按。
      又被告於警詢時已供稱：「於九十五年五月二十九日晚上
      九點三十分，在臺中縣大里市○○路○段四八０號燦坤內
      竊取一台（ＰＤＡ）。」、「在店員黃裕瑋從玻璃櫃內拿
      出來讓我查看之後，趁著其不注意時拿走（ＰＤＡ）。因
      為一時身上沒有帶這麼多現金，一下子起貪念所以未付帳
      就將（ＰＤＡ）帶走。」等語（見警卷第八頁），復於偵
      查中再次就竊盜之犯行供述無訛。雖被告於本院審理時辯
      稱：本案是與店家之間的誤會，其當日事後有準備要付款
      云云，然衡諸常情，當消費者至採開放式之商店購物消費
      時，於選取欲購買之物品後，理應先至櫃臺付款，方會將
      該物攜離店家，若於付款之際發覺無現金可付款，理當會
      先領款或以信用卡刷卡後以行付款取物，而不會將該物攜
      離商店以免遭誤解為行竊之人，被告係屬高級知識分子，
      對此消費方式理應有所知悉。又若被告真無竊盜之犯意，
      何以會在以現金付款或另以信用卡刷卡交易完成之前，仍
      將所欲購買之ＰＤＡ取走？況若其當時僅係忘記帶現金付
      款，則在其發覺身上無現金之後，理當可以信用卡支付或
      先行領款後，經完成付帳程序之後方會將該欲購買之ＰＤ
      Ａ攜出才是，而本案係被告乘證人黃裕瑋低頭尋找配件不
      注意時竊取ＰＤＡ後，並將之收藏於口袋內，隨即往外跑
      等情，業據證人黃裕瑋於警詢時證述明確（見警卷第十頁
      ），則被告嗣遭證人黃裕瑋發覺取走該ＰＤＡ後，方說是
      要外出提款，事後並取出信用卡陳稱要刷卡付帳，此顯與
      一般之購物消費之常情有違，是被告辯稱其並無竊盜之犯
      意，即不足採。至於被告事後雖已與店家達成和解，有和
      解書一份在卷可稽，然此僅屬事後被告已與被害人達成民
      事和解而已，要難據此即可推論被告行為時並無竊盜之犯
      意，而為被告有利之認定。
（二）另按九十五年七月一日修正施行之刑法第十九條第一項、
      第二項規定：「行為時因精神障礙或其他心智缺陷，致不
      能辨識其行為違法或欠缺依其辨識而行為之能力者，不罰
      。行為時因前項之原因，致其辨識行為違法或依其辨識而
      行為之能力，顯著減低者，得減輕其刑」，此乃將責任能
      力認定之標準予以明確化，並未變更實質規範內容，蓋舊
      法所謂「精神耗弱人之行為」，因其語意極不明確，新法
      修正為行為時因精神障礙或其他心智缺陷，致其辨識行為
      違法或依其辨識而行為之能力，顯著減低者，以與醫學上
      之用語一致。另關於責任能力之內涵，修正後刑法第十九
      條係採取生理學與心理學的混和立法體例，在生理原因部
      分，以有無精神障礙或其他心智缺陷為準，在心理結果部
      分，則以行為人之辨識其行為違法，或依其辨識而行為之
      能力，是否不能、欠缺或顯著減低為斷（立法理由足資參
      照）。本案被告雖另辯稱其有睡眠障礙、焦慮、憂鬱症等
      精神疾病，當日係在服藥後致為上揭竊盜行為，並提出行
      政院衛生署草屯療養院診斷證明書、藥袋、泰宜婦幼醫院
      診斷證明書為證，因而認定該竊盜行為係因憂鬱症所致，
      本案應欠缺責任能力云云。然：
   1、按「上訴人於被查獲後，對案發當時之情況均能明確憶述
      ，及案發後尚知所棄置肇事車輛潛逃之情狀，足徵上訴人
      於案發當時之精神狀態並無因服用酒類而減低對於外界事
      務之反應力，而有心神喪失或精神耗弱之情形。」，最高
      法院九十三年臺上字第一二一六號判決足資參照，準此，
      依被告行為後於警詢、偵審中陳述案發時之相關內容，即
      可推斷被告於行為時之精神狀態。
  2、 本案被告係於九十五年五月二十九日下午九時三十分許為
      上揭竊盜行為，並於當日下午十一時三十五分為警詢時陳
      稱：「（問：你如何竊取？你為何不付錢？在店員黃裕瑋
      從玻璃櫃內拿出讓我查看之後，趁其不注意時拿走（ＰＤ
      Ａ）。」、「因為一時身上沒有帶這麼多現金，一下子起
      貪念所以未付帳就將（ＰＤＡ）帶走」、「（問：所說是
      否實在？」覺得很後悔很自責，我不知道怎麼面對家人。
      實在」等語（見警卷第八頁），嗣並於同月三十日中午十
      二時許，再次就如何竊盜上揭ＰＤＡ之情節供述綦詳，已
      如前述，顯見被告於為上揭竊盜行為後，尚能清楚憶述當
      時竊取的過程，也明確陳明其行為之動機係一時貪念，並
      表達其犯後之態度，覺得很後悔很自責，則就被告為竊盜
      行為後之整體反應判斷，被告於為上揭竊盜行為時，並無
      因精神障礙或其他心智缺陷之情形，而致不能辨識其行為
      違法或欠缺依其辨識而行為之能力或有致其辨識行為違法
      或依其辨識而行為之能力，顯著減低之情形，是被告辯稱
      其所為之上揭竊盜行為係因憂鬱症所致，欠缺責任能力云
      云，即不足採。
   3、況退步言之，按新修正刑法第十九條第三項規定：「前二
      項規定，於因故意或過失自行招致者，不適用之」，則若
      被告確係因為服用藥物導致精神狀況不佳因而為上揭竊盜
      行為，然依被告於本院審理時自承：其所服用之藥物，其
      副作用為心悸、頭暈，醫生叮囑吃藥後不得外出等語，再
      參以被告係藥劑師，有藥師證書在卷足稽，其本身對於藥
      理必定相當熟稔，因此，其對於服藥後可能產生之症狀必
      然知悉，被告服用藥物後，並未依照醫師指示，亦未依其
      本身專業知識之判斷待在家中，竟仍出門為上揭竊盜行為
      ，顯係故意使自己陷於精神狀況不佳之狀態導致行為時辨
      識其行為違法，或依其辨識而行為之能力顯著減低，則依
      前揭法條規定，被告上揭之抗辯亦屬無據。
（三）綜上所述，被告上揭於警詢、偵查中之自白應與事實相符
      ，而足採信，被告上揭所辯，顯係事後卸責之詞，均不足
      採信。本案事證明確，被告之犯行應堪認定。
四、新舊法比較之說明：
（一）被告行為後，刑法第三十三條第五款業於九十四年二月二
      日修正公布，並自九十五年七月一日起施行；修正後刑法
      第三十三條第五款規定「罰金：新臺幣一千元以上，以百
      元計算之。」，與修正前刑法第三十三條第五款規定「罰
      金：一元以上。」不同。比較新舊法結果，以舊法較有利
      於行為人，故依刑法第二條第一項前段規定，本案關於刑
      法第一百八十五條之三之法定刑罰金部分，自應適用行為
      時之法律即修正前刑法第三十三條第五款規定，決定其罰
      金部分之法定刑。
（二）被告行為後，罰金罰鍰提高標準條例第二條業已刪除，而
      刑法第四十一條第一項前段關於易科罰金之折算標準已由
      舊法之銀元一百元、二百元、三百元修正為新台幣（下同
      ）一千元、二千元、三千元，因屬科刑規範事項之變更，
      其折算標準為裁判時所應諭知，自有就新舊法規定比較之
      必要，經比較新舊法結果，以被告行為時之舊法較為有利
      於被告，新法並無對被告有較為有利之情形，是依刑法第
      二條第一項前段之規定，本件應適用被告行為時之舊法即
      依修正前刑法第四十一條第一項前段、修正前罰金罰鍰提
      高標準條例第二條、現行法規所定貨幣單位折算新台幣條
      例第二條之規定，諭知以銀元三百元即新台幣九百元折算
      一日為易科罰金之折算標準。
（三）再查被告行為後，業已增訂刑法施行法第一條之一，並於
      九十五年七月一日施行，且規定：「中華民國九十四年一
      月七日刑法修正施行後，刑法分則編所定罰金之貨幣單位
      為新臺幣。九十四年一月七日刑法修正時，刑法分則編未
      修正之條文定有罰金者，自九十四年一月七日刑法修正施
      行後，就其所定數額提高為三十倍。但七十二年六月二十
      六日至九十四年一月七日新增或修正之條文，就其所定數
      額提高為三倍。」，是就現行刑法中，有關於罰金刑處罰
      之規定已有修正，惟經比較增訂之刑法施行法第一條之一
      與被告行為時之罰金罰鍰提高標準條例第一條前段、現行
      法規所定貨幣單位折算新台幣條例第二條結果，二者規定
      適用之結果並無不同，則本案即應依被告行為時之舊法即
      依罰金罰鍰提高標準條例第一條前段為法條適用之依據，
      附此敘明。
五、核被告乙○○所為，係犯刑法第三百二十條第一項之竊盜罪
    。又被告之輔佐人陳稱略以：被告一時失慮糊塗，誤觸刑章
    ，深感懊悔不已，且被告尚要念藥學博士，現有藥師執照，
    ，請俯念被告知錯悔改，絕不再犯，請給予免除其刑或緩刑
    之宣告云云。惟按量刑輕重，係屬事實審法院得依職權自由
    裁量之事項，苟已斟酌刑法第五十七條各款所列情狀而未逾
    越法定刑度，不得遽指為違法（最高法院七十二年臺上字第
    六六九六號、七十五年臺上字第七０三三號判例參照）。又
    在同一犯罪事實與情節，如別無其他加重或減輕之原因，下
    級審量定之刑，亦無過重或失輕之不當情形，則上級審法院
    對下級審法院之職權行使，原則上應予遵重，亦有最高法院
    八十五年度臺上字第二四四六號判決意旨可資參酌。原審雖
    未及比較新舊法，但依修正後刑法第二條第一項規定，係以
    適用行為時法為原則，而依上開新舊法比較之說明，可知被
    告行為後之法律並非較有利於行為人，本案仍應適用被告行
    為時法。則原判決依刑事訴訟法第四百四十九條第一項、第
    四百五十四條第二項，刑法第三百二十條第一項、修正前刑
    法第四十一條第一項前段，罰金罰鍰提高標準條例第一條、
    修正前罰金罰鍰提高標準條例第二條規定，判處被告有期徒
    刑三月，如易科罰金，以銀元三百元折算一日，其法律適用
    及量刑均屬妥適，並無任何違誤之處。另查，被告於本案審
    理審理時，猶飾詞卸責，難謂有悔悟之心，其犯後態度亦屬
    不佳，並考量被告不思以正當途徑取得財物，竊取他人所有
    之物供自己使用，可見被告漠視他人財產權，值得非難，其
    犯罪情節非屬輕微，原審據以論罪科刑，並准予易科罰金，
    量刑堪屬妥適，已如前述，則依被告所為犯行之違法性、牽
    涉社會性、公益性，所宣告之刑既已准予易科罰金，本院認
    並無以暫不執行為適當之情形，亦無顯可憫恕之情事，自不
    宜宣告緩刑或免除其刑。是以，被告之上訴，尚難認有理由
    ，應予駁回。
據上論斷，應依刑事訴訟法第四百五十五條之一第一項、第三項
、第三百六十八條，刑法第二條第一項前段，判決如主文。
中    華    民    國    95    年    9     月    21    日
                   刑事第十一庭審判長法  官  吳進發
                                     法  官  丁智慧
                                     法  官  王世華
以上正本證明與原本無異。
不得上訴。
                                     書記官  劉易柔
中    華    民    國    95    年    9     月    21    日
附錄本案論罪科刑法條全文
刑法第三百二十條第一項：
意圖為自己或第三人不法之所有，而竊取他人之動產者，為竊盜
罪，處五年以下有期徒刑、拘役或五百元以下罰金。


司法院資訊處製作；財團法人民間司法改革基金會備份。
